【裁判字號】    94,簡,58
【裁判日期】    950123
【裁判案由】    給付票款
【裁判全文】
臺灣士林地方法院民事判決                94年度簡字第58號
原      告  乙○○
被      告  甲○○
上列當事人間給付票款事件，本院於民國95年1 月4 日言詞辯論
終結，判決如下：
    主  文
原告之訴駁回。
訴訟費用由原告負擔。
    事實及理由
一、原告起訴主張：兩造為夫妻，被告因經濟有問題，常要原告
    幫忙借錢，原告遂屢次向原告之妹借錢，並經由第三人的帳
    戶轉帳將借款交付原告，被告遂簽發如附表所示，面額共計
    新臺幣（下同）70萬元之支票3 紙（以下合稱「系爭支票」
    ），詎原告於支票屆期後之民國94年2 月18日提示，均不獲
    兌現，爰依票據法律關係，聲明請求被告給付票款70萬元，
    及自提示日起至清償日止，按年息百分之六計算之利息等語
    。
二、被告則辯稱：被告並未簽發如附表所示發票日為93年6 月30
    日之支票3 紙，惟被告於92年初，因生意急需週轉，擬向原
    告借款，遂應原告之要求而開立發票日為92年6 月30日，面
    額分別為8 萬元、12萬元、50萬元的支票3 紙，無奈原告拿
    了前開支票後，並未交付借款予被告，被告多次催促原告如
    不交付金錢即應返還該3 紙支票，惟原告再三強調：支票放
    在她那兒不會怎樣，待其有錢或借到錢再給原告錢云云，惟
    原告始終未給付任何金錢予被告。被告所簽發之支票，至93
    年6 月30日即滿1 年而不得提示，詎原告竟將前開已罹於時
    效之支票，變造其發票日為93年6 月30日，使之成為有效票
    據，並於94年2 月18日提示，銀行未詳查該發票日業遭變更
    且未經發票人簽章認可之事實，竟仍予提示，致造成被告拒
    絕往來，票信從此破產。兩造間既無金錢往來之原因關係，
    原告所票據復已罹於消滅時效，從而原告請求被告給付票款
    ，為無理由，並聲明請求判決：(1)原告之訴駁回。(2)如受不
    利判決，願供擔保請准宣告免為假執行。
三、兩造不爭執之事實：
  (一)原告持有被告所簽發，面額共計700,000 元之支票3 紙，原
    告於94年2 月18日提示，均不獲兌現。此並有支票及退票理
    由單各3 紙附卷可稽（本院卷一，第12頁至第14頁參照）。
  (二)系爭3 紙支票發票日「93年6 月30日」之記載，該「93」（
    年）係先填載「92」，再以不同之筆添加筆劃變更為「93」
    。
  (三)法務部調查局94年9 月19日調科貳字第09400426890 號鑑定
    書、94年11月16日調科貳字第09400488880 號函之真正（本
    院卷一，第48頁；本院卷二，第10頁參照）。
  (四)被告於陽信商業銀行帳戶、美商花旗銀行臺北分行支票存款
    帳戶之交易明細資料之真正（本院卷一，第63頁至第69頁，
    第72頁至第158 頁參照）。
  (五)陽信商業銀行89年5 月5 日匯款單之真正（本院卷二，第8
    頁參照）。
四、本件經兩造於本院整理並協議簡化之爭點為（本院卷一，第
    37頁，本院卷二，第20頁參照）：
  (一)系爭3 張支票之發票日是否於發票後經變造？是否已經因逾
    期提示而罹於消滅時效？
  (二)原告是否有借款70萬元予被告之事實？
五、茲就前開爭點，分述如下：
  (一)就系爭3 張支票之發票日是否於發票後經變造，及該支票是
    否已經因逾期提示而罹於消滅時效之爭點：
    (1)系爭3 紙支票發票日「93年6 月30日」之記載，該「93」
      （年）係先填載「92」，再以不同之筆添加筆劃變更為「
      93」之情，為兩造所不爭執，且有法務部調查局94年9 月
      19日調科貳字第09400426890 號鑑定書之鑑定結果附卷可
      稽（本院卷一，第48頁參照）。原告主張該發票日期係被
      告發票時自行更改者，被告則辯稱其發票時該發票日之記
      載尚未經變更等語，經本院將系爭3 紙本票送請法務部調
      查局鑑定結果，該局覆稱：「其變更前與所添加的筆跡是
      否為同一人所為，因筆劃過簡，不能確認其運筆特徵，故
      無法鑑定」、「送驗3 張支票發票日期所變更添加之筆劃
      與原日期筆跡書寫時間相隔多久，因無相關筆墨檔案可資
      參鑑，故無法鑑定」等語（本院卷一，第48頁；卷二，第
      10頁分別參照），從而該發票日期（年份）之更改係由何
      人於何時（發票前或發票後）為之等情，即無從辨別推知
      。
    (2)按票據經變造時，簽名在變造前者，依原有文義負責；簽
      名在變造後者，依變造文義負責，不能辨別前後時，推定
      簽名在變造前，票據法第16條第1 項定有明文。本件既無
      法辨別系爭3 紙支票發票日之變造在被告發票（簽名）前
      或發票後，原告復無法舉證證明被告有票據法第16條第2
      項所示參與或同意發票日變更之事實，則依票據法第16條
      規定，被告應依變造前之文義（亦即「發票日為92年6 月
      30日」）負責。
    (3)按票據上之權利，對支票發票人自發票日起算，1 年間不
      行使，因時效而消滅；又時效完成後，債務人得拒絕給付
      ，票據法第22條第1 項後段、民法第144 條第1 項分別定
      有明文。本件被告應依「發票日為92年6 月30日」之文義
      ，負發票人責任，既如前述，而原告遲至94年2 月18日始
      為付款之提示（參見兩造不爭執之事實(一)），顯已逾一年
      時效，原告復未主張或證明其於時效未完成前有何請求被
      告清償票款債務之行為或有何中斷時效事由，從而被告辯
      稱系爭支票持票人對發票人之請求權已罹於時效而消滅，
      伊得拒絕付款等語，自屬有據，從而原告本於票據關係，
      請求被告給付票款70萬元，及自提示日即94年2 月18日起
      至清償日止，按年息6%計算之利息，即非有據。
  (二)就原告是否借款70萬元予被告之爭點：
    (1)按支票為無因證券，票據債務人不得以自己與發票人或執
      票人前手間所存在之抗辯事由，對抗執票人，然發票人非
      不得以自己與執票人間所存之抗辯事由對抗執票人，此觀
      票據法第13條本文之反面解釋自明。又如發票人一旦提出
      其基礎原因關係不存在之對人抗辯，執票人自應就該基礎
      原因關係存在之積極事實，負舉證責任。最高法院81年度
      台上字第879 號、87年度台上字第1601號著有判決可資參
      照。本件原告主張伊係因借款予被告而直接收受系爭支票
      ，而被告則辯稱原告並未實際交付70萬元借款予原告，原
      因關係不存在之對人之抗辯，則被告對於已交付借款70萬
      元予被告，兩造消費借貸關係有效成立之積極事實，自應
      負舉證責任。
    (2)原告就其曾交付借款70萬元予被告之事實，雖聲請本院調
      閱被告於陽信商業銀行、美商花旗銀行之帳戶明細資料（
      即兩造不爭執事實(四)），並主張陽信商業銀行89年5 月5
      日之匯款單（由訴外人張寶珠匯款45萬元予被告）即原告
      借款予被告之證明云云，惟原告則否認之。經查，前開匯
      款單之金額與原告主張之借款金額不符，匯款人亦非原告
      ，原告復表示無法傳訊張寶珠證明其前開主張（本院卷一
      ，第37頁參照），則依社會交易常情，尚難認該筆匯款係
      原告借貸予被告之借款。原告就其借款70萬元予被告之事
      實既無法舉證以實其說，則依前開法條及判決說明，被告
      為原因關係之抗辯，亦有理由。
六、綜上所述，被告所提時效消滅及原因不存在之抗辯事由，堪
    可採信，原告依票據之法律關係，請求被告給付票款70萬元
    ，及自94年2 月18日起至清償日止，按年息6%計算之利息，
    為無理由，應予駁回。
七、本件事證已臻明確，兩造其餘主張舉證及攻擊防禦方法，於
    判決結果不生影響五、據上論結，原告之訴為有理由，依民
    事訴訟法第385 條第1 項前段、第78條、第85條第2 項、第
    390 條第2 項判決如主文。
中    華    民    國    95    年    1     月    23    日
                  民事第二庭  法  官  王怡雯
以上正本證明與原本無異。
如對本判決上訴，應於判決送達後20日內向本院提出上訴狀。
中    華    民    國    95    年    1     月    27    日
                              書記官  陳秀玲
支票附表（共3張）：
一、付款人：花旗銀行
    發票人：甲○○
    支票號碼：0000000
    發票日：93年6月30日
    金額：新臺幣80,000元
    提示日：94年2月18日
二、付款人：花旗銀行
    發票人：甲○○
    支票號碼：0000000
    發票日：93年6月30日
    金額：新臺幣120,000元
    提示日：94年2月18日
三、付款人：花旗銀行
    發票人：甲○○
    支票號碼：0000000
    發票日：93年6月30日
    金額：新臺幣500,000元
    提示日：94年2月18日


司法院資訊處製作；財團法人民間司法改革基金會備份。
